臺灣新竹地方法院民事判決　　　　　　100年度重訴字第133號
原　　　告　廖玉琴
原　　　告　黃淑鈺
前列二人共同
訴訟代理人　廖勝隆
被　　　告　林麗凰
被　　　告　李政憲
被　　　告　何桂英
前列三人共同
訴訟代理人　朱昭勳律師
上列當事人間損害賠償事件，經刑事庭移送前來，本院於民國
100 年10月31日言詞辯論終結，判決如下：
    主  文
原告之訴及假執行之聲請均駁回。
訴訟費用由原告負擔。
    事實及理由
一、原告主張：
  １、原告二人與被告因廣達加油站有限公司（下稱廣達加油站
      ）買賣爭議，明知原告於買賣價金未付清前不同意交出公
      司印鑑章、營業事業登記證及加油站經營許可證，竟基於
      偽造文書之犯意，於民國96年8 月15日以公司經濟部登記
      用之公司印鑑章及董事登記用之印鑑章遺失為由，向經濟
      部中部辦公室辦理印鑑章變更，並於同月16日以經授中字
      第09632632530 號函文准予備查。嗣被告林麗凰、李政憲
      復以遺失經營許可證為由，持上開經濟部函文，於同月24
      日向新竹縣政府辦理補發經營許可證，亦經新竹縣政府據
      而以府建用字第0960120969號函許可核發。被告再進而持
      偽造之印鑑章等製作文書，向中油公司辦理停止購油及函
      請稅捐處禁止廣達加油站之股東或員工購買營業銷項統一
      發票，導致加油站無法為正常營運而停業，造成原告二人
      受有無法分配營利之損害。
  ２、原告二人所受無法分配盈利損害計算方式：
  (1)、經查，本件廣達加油站依財政部台灣省北區國稅局95年全
      年營業人員銷售額與稅額申報書所示（原證1 ），廣達加
      油站全年營業額為115,142,185 元整；每月平均營業額為
      9,595,182元（元以下捨去）。
  (2)、原告廖玉琴之出資額為200 萬，佔廣達加油站資本額之2/
      15，可得利潤以營業額之1 成為計算，損害期間為自97年
      2 月起至本件起訴為99年8 月，共計為31個月，故原告廖
      玉琴之損害為3,966,009 元整（計算式：0000000 ×31×
      l/l0×2/15＝0000000 ）。
  (3)、同上，原告黃淑鈺之出資額為500 萬，佔廣達加油站資本
      額之1/3 ，故原告黃淑鈺之損害為9,915,021 元（計算式
      ：0000000×31×l/l0×l/3＝0000000）。
  ３、為此，依共同侵權行為法律關係，請求被告應連帶負損害
      賠償之責。
      並聲明：
      (1)被告應連帶給付原告廖玉琴新臺幣（下同）360萬元，
        及自起訴狀繕本送達之翌日起至清償日止，按年利率百
        分之5計算之利息。
      (2)被告應連帶給付原告黃淑鈺900萬元，及自起訴狀繕本
        送達之翌日起至清償日止，按年利率百分之5計算之利
        息。
      (3)訴訟費用由被告負擔。
      (4)願供擔保請准宣告假執行。
二、被告辯稱：
  １、就程序上而言，原告並非偽造文書案之直接被害人，不得
      提起本件刑事附帶民事訴訟：
      本件被告固於刑事使公務員登載不實之部分為認罪之答辯
      ，惟所認犯罪之事實部分及法院認定之事實為：「其等行
      為影響主管機關管理事務及審核之正確性」（詳附件三本
      院99年度易字第148 號刑事判決第4 頁第7 行），並未侵
      害原告之私權，是參照最高法院19年附字第97號、同院23
      年附字第248 號、同院26年鄂附字第22號、同院71年台抗
      字第482 號判例要旨，以及同院79年台上字第1728號、同
      院92年台上字第688 號判決要旨之見解，應認原告提起刑
      事附帶民事訴訟不符訴訟要件，應予駁回。
  ２、被告林麗凰為廣達加油站之實際負責人，有經營公司之事
      實，本件被告會去申請公司印鑑及證照遺失補發，時間係
      在96年8月15日，原因為原告黃淑鈺之夫廖勝隆霸佔加油站
      ，換上門鎖不讓被告經營，妨害被告林麗凰行使經營權，
      並將被告所繳之增資股款八百萬元予以侵占，公司之存摺
      及資金亦由原告所控制，致無力購買油品及清償欠款（所
      欠款項為原告為經營加油站向銀行借款及未繳營業稅），
      另公司資產被債權人即合作金庫銀行聲請法院強制執行詳
      如附件十六拍賣公告，是公司停止營業事出無奈，並非偽
      造文書導致公司停業，原告亦無因被告偽造文書行為受有
      損害。
  ３、並聲明：原告之訴駁回，訴訟費用由原告負擔。
三、按「因犯罪而受損害之人，於刑事訴訟程序得附帶提起民事
    訴訟，對於被告及依民法負賠償責任之人，請求回復其損害
    」；「法院認為原告之訴不合法或無理由者，應以判決駁回
    之」，刑事訴訟法第487條第1項、第502條第1項分別定有明
    文。又因犯罪而受損害之人，於刑事訴訟程序固得附帶提起
    民事訴訟，對於被告請求回復其損害，但其請求回復之損害
    ，以被訴犯罪事實所生之損害為限，否則縱令得依其他事由
    ，提起民事訴訟，亦不得於刑事訴訟程序附帶為此請求（最
    高法院71年度台抗字第482號裁判）；得於刑事訴訟程序附
    帶提起民事訴訟者，以被告犯罪行為之被害人，且其所受損
    害，係因被告犯罪而直接發生者為限，其提起附帶民事訴訟
    之合法與否？則應依刑事訴訟法予以判斷，不因其是否移送
    民事庭，而有所差異，亦不得於移送民事庭後，將關於獨立
    民事訴訟追加他訴之法規，溯及於附帶民事訴訟提起之時，
    而予適用（最高法院41年台上字第50號判例、52年台上字第
    3055號判例）。故得提起刑事附帶民事訴訟者，限於因犯罪
    行為而直接受有損害之人，始得請求，如其所受之損害，並
    非因犯罪行為而生，即不得提起刑事附帶民事訴訟，應另行
    提起獨立之民事訴訟，亦不因已移送民事庭而補正瑕疵，仍
    應以該訴訟為不合法予以判決駁回。
四、經查，本件原告主張其所受之損害，係因被告持偽造之公司
    印鑑章及董事印鑑章，以「廣達加油站有限公司」之名義，
    行文向中油公司請求停止供油及函請稅捐機關禁止廣達加油
    站之股東或員工購買營業銷項統一發票，導致加油站無法為
    正常營運而停業，造成原告二人受有無法分配營利之損害，
    惟本院99年度易字148號刑事判決所認定之犯罪事實為：「
    被告林麗凰、李政憲、何桂英明知廣達加油站之公司章、營
    利事業登記證、加油站經營許可證均尚在廖勝隆手中，為取
    得實際經營權，竟基於行使使公務員登載不實文書之犯意聯
    絡，另刻公司章後，於96年8月15日，由林麗凰以代表人名
    義簽立廣達加油站有限公司切結書、變更登記申請書，以該
    公司經濟部登記用之公司印鑑章及董事登記用之印鑑章遺失
    為由，向經濟部中部辦公室申請變更登記公司印鑑章及董事
    印鑑章，致承辦該業務之經濟部中部辦公室第三科承辦人員
    ，將此不實事項登載於其所職掌之公文書即該公司之登記檔
    案，並據此於同月16日，以經授中字第09632632530號函文
    准予備查，足生損害於經濟部中部辦公室及黃淑鈺對該公司
    登記印鑑章管理之正確性。嗣林麗凰、李政憲於取得上開經
    濟部函文後，復於同月24日，持該函文以遺失經營許可證為
    由，向新竹縣政府申請補發經營許可證，致縣政府承辦該業
    務之公務員戴志君將此不實事項登載於其所職掌之公文書，
    新竹縣政府並據此以96年8月24日府建用字第0960120969號
    函許可另行核發「經96油府建字第51號」號經營許可證予林
    麗凰，足生損害於新竹縣政府及黃淑鈺對加油站經營許可證
    管理之正確性」，有刑事判決書一份在卷可稽，判決中僅認
    定被告三人向經濟部中部辦公室申請變更登記公司印鑑章及
    董事印鑑章，及持變更後之印鑑，向新竹縣政府申請補發經
    營許可證之行為，觸犯偽造文書罪責，並未認定被告三人向
    中油公司請求停止供油及函請稅捐機關禁止廣達加油站之股
    東或員工購買營業銷項統一發票之行為構成犯罪，原告所指
    造成損害之行為，不在刑事判決認定之犯罪事實內，原告雖
    主張被告是為了申請停止購油及向稅捐機關請求禁止股東及
    員工購買統一發票，始為申請變更印鑑章及補發經營許可證
    之偽造文書行為，惟本院認為原告主張造成損害發生之原因
    ，係加油站停止營業之事實，並非被告三人上述偽造文書之
    犯罪行為，原告並非因犯罪行為直接受損害之人，其提起本
    件刑事附帶民事訴訟，不符刑事訴訟法第487條第1項之規定
    ，為不合法，其訴無從准許，應予駁回。
五、假執行之宣告：
    原告既受敗訴判決，其假執行之聲請即失所依據，應併予駁
    回。
六、因本案事證已臻明確，兩造其餘主張陳述及所提之證據，經
    核與判決結果不生影響，爰毋庸再予審酌，附此敘明。
七、結論：原告之訴為無理由，依民事訴訟法第78條、第85條第
    1項前段，判決如主文。
中    華    民    國   100    年    11    月    14    日
                  民事第二庭法  官  彭洪英
以上正本係照原本作成。
如對本判決上訴，須於判決送達後 20 日內向本院提出上訴狀。
如委任律師提起上訴者，應一併繳納上訴審裁判費。
中    華    民    國   100    年    11    月    14    日
                            書記官  嚴翠意